【裁判字號】    96,簡上,3
【裁判日期】    970421
【裁判案由】    毒品危害防制條例
【裁判全文】
臺灣士林地方法院刑事判決               96年度簡上字第3號
上  訴  人  臺灣士林地方法院檢察署檢察官
被      告  乙○○（原名許世昌）
上列上訴人因被告違反毒品危害防制條例案件，不服本院士林簡
易庭於中華民國95年11月2 日所為95年度士簡字第1392號第一審
刑事簡易判決（聲請簡易判決處刑案號：臺灣士林地方法院檢察
署95年度偵字第12343 號），提起上訴，本院管轄第二審之合議
庭判決如下：
    主  文
原判決撤銷。
乙○○持有第一級毒品，處有期徒刑伍月，如易科罰金，以銀元
佰元即新臺幣玖佰元折算壹日，減為有期徒刑貳月又拾伍日，
如易科罰金，以銀元佰元即新臺幣玖佰元折算壹日。扣案第一
級毒品海洛因拾包（合計淨重貳點捌伍公克）沒收銷燬。
    事  實
一、乙○○明知海洛因係毒品危害防制條例第2 條第2 項第1 款
    所定之第一級毒品，未經許可不得持有。其因涉嫌施用毒品
    案件（另經臺灣士林地方法院檢察署檢察官以95年度毒偵緝
    字第133 號、第134 號為不起訴處分），於民國95年1 月19
    日上午10時許，為警在臺北市○○區○○路3 段314 巷9 弄
    1 號住處搜索，其後之某日，不詳姓名年籍、綽號「阿忠」
    之成年友人來訪，無意間遺落第一級毒品海洛因13包（合計
    淨重2.85公克）在上址，乙○○竟基於無故持有毒品之犯意
    ，將該第一級毒品海洛因藏置於自備香菸盒內而非法持有之
    。嗣於95年2 月8 日下午2 時50分許，為警持搜索票在上揭
    處所查獲，並扣得第一級毒品海洛因13包，始悉上情。
二、案經臺灣士林地方法院檢察署檢察官自動檢舉偵查起訴。
    理  由
一、上揭犯罪事實，業經被告乙○○於警詢、偵查及本院審理時
    均坦承不諱（見95年度毒偵字第463 號卷第12頁至第15頁、
    第35頁至第36頁、95年度毒偵緝字第134 號卷第10頁至第11
    頁、本院卷第52頁、第104 頁至第106 頁），並有臺北市政
    府警察局內湖分局東湖派出所搜索扣押筆錄、扣押物品目錄
    表附卷可稽（見95年度毒偵字第463 號卷第7 頁至第10頁）
    ，復有第一級毒品海洛因13包（合計淨重2.85公克）扣案可
    資佐證，而前開第一級毒品海洛因13包，經送法務部調查局
    以氣相層析質譜儀分析法檢驗，均檢出第一級毒品海洛因成
    分，亦有法務部調查局95年5 月3 日調科壹字第040004270
    號鑑定通知書1 紙存卷可參（見95年度毒偵字第463 號卷第
    57 頁） ，足認被告自白與事實相符，應可採信。又被告於
    95年2 月8 日為警查獲後，經採集尿液送驗，並無鴉片類陽
    性反應，有臺灣檢驗科技股份有限公司95年3 月1 日濫用藥
    物尿液檢驗報告1 紙在卷可憑（見95年度毒偵字第463 號卷
    第42頁），堪認被告並未施用第一級毒品海洛因，則其持有
    第一級毒品海洛因之低度行為即無從為施用之高度行為吸收
    而不另論罪。準此，本案事證明確，被告犯行，洵堪認定，
    應依法論科。
二、被告行為後，刑法業於94年2 月2 日經總統以華總一義字第
    09400014901 號令修正公佈，並於95年7 月1 日施行，參酌
    最高法院95年5 月23日刑事庭第8 次會議決議，修正後刑法
    第2 條第1 項之規定，係規範行為後法律變更所生新舊法律
    比較適用之準據法，於刑法施行後，應適用修正後刑法第2
    條第1 項之規定，為「從舊從輕」之比較。另於比較時應就
    罪刑有關之共犯、未遂犯、想像競合犯、牽連犯、連續犯、
    結合犯，以及累犯加重、自首減輕暨其他法定加減原因（如
    身份加減）與加減比例等一切情形，本於統一性及整體性原
    則，綜其全部罪刑之結果而為比較，茲就比較情形分述如下
    ：
    (一)修正前刑法第41條第1 項前段規定「犯最重本刑為5 年以
      下有期徒刑以下之刑之罪，而受6 個月以下有期徒刑或拘
      役之宣告，因身體、教育、職業、家庭之關係或其他正當
      事由，執行顯有困難者，得以1 元以上3 元以下折算1 日
      ，易科罰金」，又被告行為時之易科罰金折算標準，修正
      前罰金罰鍰提高標準條例第2 條（現已刪除）規定，就其
      原定數額提高為100 倍折算1 日，則本件被告行為時之易
      科罰金折算標準，最高以銀元300 元折算1 日，經折算為
      新臺幣幣值後，為以新臺幣900 元折算為1 日。而修正後
      刑法第41條第1 項前段規定「犯最重本刑為5 年以下有期
      徒刑以下之刑之罪，而受6 個月以下有期徒刑或拘役之宣
      告者，得以新臺幣1,000 元、2,000 元或3,000 元折算1
      日，易科罰金」，比較修正前後之易科罰金折算標準，以
      修正前之規定較有利於被告。
    (二)經綜合比較新舊法結果，以行為時法對被告有利，自應依
      刑法第2 條第1 項前段規定，整體適用行為時之修正前刑
      法第41條第1 項前段、修正前罰金罰鍰提高標準條例第2
      條等規定，合先敘明。
三、核被告乙○○所為，係犯毒品危害防制條例第11條第1 項之
    持有第一級毒品罪。本件原審詳察，以被告罪證明確予以論
    罪科刑，固非無見。惟中華民國96年罪犯減刑條例業於96年
    7 月16日施行，本件符合該條例第2 條第1 項第3 款之情形
    ，應依法減輕其刑二分之一，原審未及審酌減刑，尚有不當
    。至檢察官提起上訴略以：被告乙○○另基於施用第一級毒
    品海洛因之犯意，自95年9 月27日某時起至95年10月21日晚
    上7 時止，在其住處內，將海洛因摻入香菸內吸食煙霧之方
    式，多次施用第一級毒品海洛因，嗣於95年10月21日晚上9
    時許，為警查獲，並扣得第一級毒品海洛因4 包（總淨重3.
    68公克）及分裝袋19只、電子磅秤1 臺等物，涉犯毒品危害
    防制條例第10條第1 項及同條例第11條第1 項罪嫌，因認被
    告上開施用毒品及持有毒品犯行與本案起訴部分具有集合犯
    之實質上一罪關係，而原審未及審酌，顯有違誤為由，爰依
    法提起上訴云云。按所謂集合犯係指立法者所制定之犯罪構
    成要件中，本即預定有數個同種類行為而反覆實行之犯罪而
    言。故是否集合犯之判斷，客觀上，自應斟酌法律規範之本
    來意涵、實現該犯罪目的之必要手段、社會生活經驗中該犯
    罪必然反覆實行之常態及社會通念等；主觀上，則視其反覆
    實施之行為是否出於行為人之一個犯意，並秉持刑罰公平原
    則，加以判斷之。稽以行為人施用毒品之原因，不一而足，
    其多次施用毒品之行為，未必皆出於行為人之一個犯意決定
    ；且觀諸毒品危害防制條例第10條第1 項施用毒品罪之構成
    要件文義衡之，實無從認定立法者本即預定該犯罪之本質，
    必有數個同種類行為而反覆實行之集合犯行，故上開施用毒
    品罪，應非集合犯之罪。又行為人各次施用毒品之行為，均
    係為滿足各該次之毒癮，於滿足毒癮後，該次行為即已完成
    ；是各次均為各自獨立之行為，各具獨立性，其前後次施用
    毒品行為間，自無密切不可分之關係，各自獨立構成同一施
    用毒品罪責，顯然不合接續犯之構成要件。故刑法修正廢除
    連續犯後，多次施用毒品之犯行，採一罪一罰．始符合立法
    本旨。經查，本件檢察官雖以被告於95年9 月27日至95年10
    月21日，另有多次施用及持有第一級毒品海洛因之行為而提
    起上訴，然被告本案起訴持有毒品之時間為95年2 月8 日，
    與前開上訴所稱之施用及持有毒品時間，已相隔約7 月餘之
    久，難認緊密相接；被告於95年9 月27日至95年10月21日間
    多次施用毒品之犯行，自應採一罪一罰，其與本案間，無成
    立接續犯或集合犯之可能。檢察官上訴意旨以原判決未及審
    酌上開95年9 月27日至95年10月21日之施用及持有毒品犯行
    ，指摘原判決，自非有據。然原判決既有上開可議之處，即
    屬無可維持，自應由本院合議庭予以撤銷改判。爰審酌被告
    犯罪之動機、目的、手段，及其品性、生活狀況、智識程度
    、犯罪所生之損害，及犯罪後坦承犯行之態度等一切情狀，
    量處如主文所示之刑，並諭知易科罰金之折算標準，以資懲
    儆。因被告犯罪時間在96年4 月24日以前，亦無其他不合中
    華民國96年罪犯減刑所定不得減刑之情形，爰依中華民國96
    年罪犯減刑條例第2 條第1 項第3 款、第7 條規定，減其宣
    告刑二分之一，即減為有期徒刑2 月又15日，並諭知易科罰
    金折算標準。
四、扣案之第一級毒品海洛因13包（合計淨重2.85公克），均係
    違禁物，不問屬於犯人與否，均應依毒品危害防制條例第18
    條第1 項前段宣告沒收銷燬。
五、臺灣士林地方法院檢察署96年1 月9 日甲○宿95毒偵2286字
    第00204 號函送併案意旨略以：被告基於施用第一級毒品海
    洛因之犯意，自95年9 月27日某時起至95年10月21日晚上7
    時止，在其住處內，將海洛因摻入香菸內吸食煙霧之方式，
    多次施用第一級毒品海洛因，嗣於95年10月21日晚上9 時許
    ，為警查獲，並扣得第一級毒品海洛因4 包（總淨重3.68公
    克）及分裝袋19只、電子磅秤1 臺等物品；臺灣士林地方法
    院檢察署96年3 月21日甲○守95毒偵2225字第02588 號函送
    併案意旨略以：被告基於施用第一級毒品海洛因之犯意，自
    95年9 月下旬某日起至95年11月22日晚上7 時止，每日在其
    住處內，將第一級海洛因摻入香菸內吸食煙霧之方式，反覆
    施用第一級毒品海洛因，嗣於95年11月22日晚上8 時許，為
    警查獲，並扣得第一級毒品海洛因30包（總淨重7.51公克）
    。上開2 案，均認被告涉有毒品危害防制條例第10條第1 項
    之罪及同條例第11條第1 項罪，並與前揭論罪科刑部分有包
    括一罪之集合犯關係云云。然查：
    (一)按「刑事法若干犯罪行為態樣，本質上原具有反覆、延續
      實行之特徵，立法時既予特別歸類，定為犯罪構成要件之
      行為要素，則行為人基於概括之犯意，在密切接近之一定
      時、地持續實行之複次行為，倘依社會通念，於客觀上認
      為符合一個反覆、延續性之行為觀念者，於刑法評價上，
      即應僅成立一罪。學理上所稱『集合犯』之職業性、營業
      性或收集性等具有重複特質之犯罪均屬之，例如經營、從
      事業務、收集、販賣、製造、散佈等行為概念者是。」，
      最高法院95年臺上字第1079號判決意旨可資參照。是以刑
      事實務上所謂集合犯，係在立法上本即預定有複數之同種
      行為反覆實施之性質，本件被告所犯毒品危害防制條例第
      10條第1 項之施用第一級毒品罪，其構成要件，在立法上
      並無預定其有複數之同種行為反覆實施之性質，已與一般
      學理上及審判實務上所定義、習用之「集合犯」概念不相
      符合。
    (二)次按「查施用毒品罪，在修正刑法於95年7 月1 日施行前
      ，無論實務與理論，一向認為施用完畢，其犯罪即屬成立
      ，基於概括犯意，多次施用同級毒品，認係成立連續犯，
      從無依接續犯或常習犯、集合犯所謂包括一罪論處之例，
      則95年7 月1 日起刑法連續犯規定刪除後，多次施用同級
      毒品，自應併合處罰。」，最高法院亦著有96年臺上字第
      1195號判決可資參照，是刑法修正施行後多次施用毒品之
      犯行，採一罪一罰，始符合立法本旨。縱認其係基於概括
      之犯意，多次施用同級毒品，但因新法已刪除連續犯之規
      定，且以往實務與理論上，從無依接續犯或常習犯、集合
      犯所謂包括一罪論處之例，則本件被告於刑法修正施行後
      之施用毒品犯行，自應併合處罰，而無成立集合犯之可能
      。
    (三)綜上所述，上開檢察官併案意旨所指被告之施用第一級毒
      品犯行，其與本案間，均無成立集合犯之可能，本院無從
      併予審究，此部分應退回由檢察官另行依法辦理，附此敘
      明。
據上論斷，應依刑事訴訟法第455 條之1 第1 項、第3 項、第36
9 條第1 項前段、第364 條、第299 條第1 項前段，毒品危害防
制條例第11條第1 項、第18條第1 項前段，刑法第2 條第1 項前
段、第11條、修正前刑法第41條第1 項前段，修正前罰金罰鍰提
高標準條例第2 條，現行法規所定貨幣單位折算新臺幣條例第2
條，中華民國96年罪犯減刑條例第2 條第1 項第3 款、第7 條，
判決如主文。
本案經檢察官吳維雅到庭執行職務。
中    華    民    國    97    年    4     月    21    日
                  刑事第四庭審判長法  官  趙文卿
                                  法  官  劉秉鑫
                                  法  官  高雅敏
以上正本證明與原本無異。
本件不得上訴。
                                  書記官  田瑾俐
中    華    民    國    97    年    4     月    21    日
附錄本案論罪科刑法條：
毒品危害防制條例第11條第1項
持有第一級毒品者，處3 年以下有期徒刑、拘役或新臺幣5 萬元
以下罰金。


司法院資訊處製作；財團法人民間司法改革基金會備份。
